高雄高等行政法院簡易判決
                                      100年度簡字第135號
原      告　行政院衛生署中央健康保險局
代　表　人　戴桂英　局長
被      告　朱世德
上列當事人間返還公法上不當得利事件，原告提起行政訴訟，本
院判決如下：
    主  文
被告應給付原告新臺幣17,422元及自民國100年8月3日起至清償
日止，按週年利率百分之五計算之利息。
訴訟費用由被告負擔。
　　事實及理由
一、緣被告前因違反毒品危害防制條例案件，經法院判處有期徒
    刑1年4月，於民國99年4月22日入監執行，依行為時全民健
    康保險法第11條第1款規定，被告上開在監執行期間，已非
    屬本保險保險對象，惟被告仍於99年5月7日至同年11月1日
    期間，以全民健康保險保險對象身分，至與全民健康保險特
    約之醫事服務機構就醫，致原告代其給付醫療費用新臺幣（
    下同）17,422元，經原告催繳仍置之不理。原告乃本於公法
    上不當得利返還請求權，訴請被告應返還醫療費用。
二、本件原告主張︰
（一）按行政訴訟法第2條規定，公法上之爭議，除法律別有規
      定外，得依行政訴訟法提起行政訴訟。本件原告與被告間
      ，因公法上原因發生財產上之給付，乃依行政訴訟法第8
      條第1項規定提起行政給付訴訟。
（二）按民法第179條規定，無法律上之原因而受利益，致他人
      受損害者，應返還其利益。雖有法律上之原因，而其後已
      不存在者，亦同。被告前因違反毒品危害防制條例案件，
      經法院判處有期徒刑1年4月，於99年4月22日入監執行，
      迄未出監，依行為時全民健康保險法第11條第1款規定，
      被告上開在監執行期間，已非屬本保險保險對象。被告於
      99年5月7日至同年11月1日期間，以全民健康保險保險對
      象身分，至與全民健康保險特約之「奇美醫療財團法人奇
      美醫院臺南分院」（醫事服務機構代號：0000000000，下
      稱奇美醫院臺南分院）之醫事服務機構就醫，致原告代其
      給付醫療費用17,422元，原告雖於100年5月16日以健保南
      字第1005056008號函通知被告繳還，惟被告置之不理，迄
      未返還。被告上開在監期間，既不得參加全民健康保險，
      與原告之間應無任何法律上關係，其仍持全民健康保險卡
      至全民健康保險特約醫事服務機構就醫，致原告在無法律
      上原因下，代其負擔醫療費用，受有公法上不當得利，是
      被告應返還原告代其給付醫療費用17,422元等語。並聲明
      求為判決：被告應給付原告17,422元及自起訴狀繕本送達
      翌日起至清償日止按週年利率百分之五計算之利息。
三、被告經合法通知，未提出書狀為任何聲明或陳述。
四、按「人民與中央或地方機關間，因公法上原因發生財產上之
    給付或請求作成行政處分以外之其他非財產上之給付，得提
    起給付訴訟。因公法上契約發生之給付，亦同。」行政訴訟
    法第8條第1項定有明文。次按「有下列情形之一者，非屬本
    保險保險對象，已參加者，應予退保：一、在監、所接受刑
    之執行或接受保安處分、管訓處分之執行者。但其應執行之
    期間，在2個月以下或接受保護管束處分之執行者，不在此
    限。」「保險對象依第11條規定應退保者，自應退保之日起
    ，不予保險給付；已受領保險給付者，應返還保險人所支付
    之醫療費用；其所繳之保險費，不予退還。」行為時全民健
    康保險法第11條第1款、第45條分別定有明文（全民健康保
    險法業於100年1月26日修正全文104條，其中第11條經行政
    院公告於100年9月1日施行，其餘條文之施行日期迄未經行
    政院公告施行。首揭行為時全民健康保險法第11條第1款關
    於參加保險消極資格限制之規定，經修正後納為新法第10條
    第1項第四類（三）之保險對象，惟尚未經公告生效，而公
    告生效之同法第11條規定與首揭參加保險消極資格之規定無
    涉，是關於參加保險消極資格之規定，仍應適用行為時全民
    健康保險法第11條第1款規定）。
五、經查，本件原告所主張之前開事實，業據其提出原告100年5
    月16日健保南字第1005056008號函、法務部矯正署臺南監獄
    臺南分監在監（所）或出監（所）收容人資料表、原告保險
    對象門診就醫紀錄明細表、原告所屬南區業務組審核「不符
    合投保資格者」處理明細表等影本附卷可憑，堪信原告之主
    張為真實。次查，全民健康保險制定之目的，係為增進全體
    國民健康，以提供醫療保健服務，全民健康保險法第1條定
    有明文。再者，全民健康保險係屬於強制性保險，故該法具
    公法性質，因該法律關係所生之爭執即屬公法事件。本件被
    告因刑事案件經法院判處有期徒刑1年4月確定，並自99年4
    月22日起入監執行，迄至100年7月19日始行出監，而被告上
    開在監期間，即非屬全民健康保險之保險對象，應不得參加
    全民健康保險。惟被告於不得參加全民健康保險期間，卻仍
    於99年5月7日至同年11月1日期間，以全民健康保險保險對
    象身分，至奇美醫院臺南分院之醫事服務機構就醫，致原告
    代其給付醫療費用共計17,422元，被告即屬無法律上之原因
    而受有利益，致他人受損害，而構成公法上之不當得利，至
    屬明確。又依民法第233條第1項前段、第203條及第229條第
    2項規定，遲延之債務，以支付金錢為標的者，債權人得請
    求依法定利率計算之遲延利息；應付利息之債務，其利率未
    經約定，亦無法律可據者，週年利率為百分之五；給付無確
    定期限者，債務人於債權人得請求給付時，經其催告而未為
    給付，自受催告時起，負遲延責任。從而，原告依公法上不
    當得利之法律關係，提起給付訴訟，請求被告返還原告所支
    出之全民健康保險醫療費用17,422元及自起訴狀繕本送達翌
    日（即100年8月3日）起至清償日止，按週年利率百分之五
    計算之利息，核無不合，應予准許。
六、綜上所述，原告依據公法上不當得利之法律關係，提起一般
    給付之訴，請求被告返還原告所支出之全民健康保險醫療費
    用17,422元及自起訴狀繕本送達翌日即100年8月3日起至清
    償日止，按週年利率百分之五計算之法定遲延利息，為有理
    由，應予准許。又本件為簡易訴訟事件，爰不經言詞辯論逕
    為判決。
七、據上論結，本件原告之訴為有理由，依行政訴訟法第233條
    第1項、第236條、第98條第1項前段，判決如主文。
中　　華　　民　　國　　100　 年　　9　　 月　　26　　日
              高雄高等行政法院第四庭
                              法  官　蘇  秋  津
以上正本係照原本作成。
如不服本判決，應於送達後20日內，向本院提出上訴狀並表明上
訴理由，如於本判決宣示後送達前提起上訴者，應於判決送達後
20日內補提上訴理由書（須按他造當事人人數附繕本）。
中　　華　　民　　國　　100　 年　　9　　 月　　26　　日

　　　　　　　　　　　　　　　書記官  洪  美  智
附註：
行政訴訟法第235條（第1項、第2項）：
對於適用簡易程序之裁判提起上訴或抗告，須經最高行政法院之
許可。
前項許可，以訴訟事件所涉及之法律見解具有原則性者為限。